臺灣高等法院刑事判決　　　　　　　　　　　　九十一年度上更(一)字第四七八號
　　上　訴　人
　　即　被　告　甲○○　男　民.
　　選任辯護人　劉森律師
右上訴人，因違反稅捐稽徵法等案件，不服臺灣台北地方法院，八十六年度訴字第六
五號，中華民國八十七年五月八日第一審判決（起訴案號：臺灣台北地方法院檢察署
八十五年度偵緝字第八五五號）提起上訴，經判決後，由最高法院發回更審，本院判
決如左：
    主      文
原判決撤銷。
甲○○公司負責人，為納稅義務人，以不正當方法逃漏稅捐，累犯，處有期徒刑月
，如易科罰金，以拾元折算壹日；又公司負責人，為納稅義務人，以不正當方法逃
漏稅捐，累犯，處有期徒刑月；如易科罰金，以拾元折算壹日；應執行有期徒刑
肆月，如易科罰金，以拾元折算壹日。
其餘被訴七十八年度逃漏稅捐部分無罪。
    事      實
一、甲○○於民國七十六年間因竊盜、偽造文書、妨害自由等案，經本院判處有期徒
    刑一年、三月、五月，於七十七年四月二十二日執行完畢，猶未知悔改，因係臺
    北市○○○路五七五號七樓之十四（起訴書誤載為臺北市○○○路○段三十五號
    十四樓之六）「榮泉興業有限公司」（以下簡稱榮泉公司，後遷移至臺北市○○
    路一四二－一號七樓之二）負責人，為稅捐稽徵法規定之納稅義務人，為虛增榮
    泉公司之營業成本以逃漏該公司營利事業所得稅，竟於七十九年八月二十日，向
    虛設之「冠友實業有限公司」取得新臺幣（下同）三十萬一千五百元之統一發票
    ，又於八十年一月間向虛設之「恒大貿易行」取得日期八十年一月三日、十日、
    十一日、十三日、十五日、十六日、二十日、二十二日、二十五日，金額為四十
    八萬七千零八元、九二萬三千九百五十四元、十九萬七千三百四十元、六十五萬
    四千元、五十三萬五千元、五十三萬五千元、九萬八千元、二十九萬五千二百元
    、二十萬三千元之統一發票各一張，合計三百零九萬八千五百零二元，持為榮泉
    公司之進項憑證，由公司不知情之會計鄭紹華填載前開公司業務上制作之營業人
    銷售額與稅額申報書，而於其內登載不實（連續行使業務登載不實文書罪部分，
    業經判處有期徒刑三月確定），分別於七十九年九月十五日前，八十年三月十五
    日前，向稅捐稽徵關申報為進項營業稅額，為七十九年七、八月期一萬五千零七
    十五元，八十年一、二月期十五萬四千九百二十五元，並分別於八十年五月間、
    八十一年五月間持以向稅捐稽徵機關為申報，及申報扣抵銷項稅額，而逃漏七十
    九年度、八十年度營利事業所得稅。
二、案經臺北市稅捐稽徵處移送臺灣臺北地方法院檢察署檢察官偵查起訴。
    理      由
一、訊據上訴人即被告甲○○矢口否認逃漏稅捐之犯行，並辯稱：其開設之榮泉公司
    係正派經營，其公司與事實欄所載之公司確有交易行為，絕無虛購發票逃漏稅捐
    云云。
二、經查，右揭事實，業據移送機關即臺北市稅捐稽徵處函敘甚明，並經證人臺北市
    稅捐稽徵處稅務員周正宗到庭證述明確，而榮泉公司有收受「冠友實業有限公司
    」'「恒大貿易行」統一發票之情，亦有專案申請調檔統一發票查核清單為憑。
    而該公司，均屬未實際營業之虛設行號，亦有法務部調查局桃鳴專案邱明欽等涉
    嫌虛設行號販售發票案相關資料表附卷可採，且恒大貿易行負責人乙○○因填製
    如實欄所示並無真實銷貨之統一發票交付予榮泉公司之犯行，亦經臺灣板橋地方
    法院判處有期徒刑五月確定，業經本院調卷查明屬實，並有該法院八十五年度易
    緝字第二八三號判決書附卷（見本院卷第六十九頁至第八十頁）足憑，至冠友實
    業有限公司負責人丙○○違反稅捐稽徵法案，經移送偵辦，嗣丙○○因逃匿經通
    緝，嗣於九十年三月六日猝死，而經檢察察官為不起訴處分，有臺灣士林地方法
    院檢察署九十一年度偵緝字第九七號不起訴處分書附卷（見本院卷第四十六頁、
    第八十八頁），可稽，並非丙○○無虛設行號情事而為不起訴處分至明，是榮泉
    公司與上開二公司之間，應無實際之交易行為，洵堪認定。而被告因以統一發票
    為公司進項憑證，致該公司七十九年七、八月期溢付營業稅一萬五千零七十五元
    ，八十年一、二月期溢付營業稅十五萬四千九百二十五元。亦有財政部八十八年
    十二月三日市稽核丙字第八八○三○七一二○○號函附本院前審卷可憑，而該公
    司各於翌年五月間據而申報營利事業所得，而逃漏七十九年度、八十年度營利事
    業所得稅。本件事證明確，被告所辯應係飾卸之詞，委無足採，犯行至堪認定。
三、被告為榮泉公司負責人，為納稅義務人，以取得虛設行號開立之統一發票，復持
    向國稅局申報，藉以逃漏七十九年七、八月期及八十年一、二月期營業稅，核其
    所為係犯稅捐稽徵法第四十七條第一款、第四十一條之逃漏稅捐罪。公訴人漏未
    載明稅捐稽徵法第四十七條第一款，惟起訴事實已敘及，本院自得予審判，先予
    敘明，又稅捐稽徵法第四十七條第一款之規定，係將納稅義務人之公司之責任，
    於其應處徒刑範圍內，轉嫁於公司之負責人，故此情形而受罰之公司負責人，乃
    屬於代罰之性質，其既非逃漏稅捐之納稅義務人，當無所謂基於概括犯意逃漏稅
    捐，又刑法第五十五條所謂之牽連犯，必須二個以上之行為有方法與結果之關係
    ，始足構成，亦即必須以犯一罪之方法行為犯他罪，或以犯一罪之結果行為犯他
    罪，方得成立牽連關係，公司負責人既僅代罰，究非屬於公司負責人本身之犯罪
    行為，自與該公司負責人之其他犯罪行為間，無方法結果之關係可言，準此，公
    司為法人，既不具犯罪能力，自無犯意，當不可能成立連續犯及牽連犯，公司負
    責人既屬代罰性質，亦不成立連續犯及牽連犯，公司逃漏稅捐多次，其負責人應
    成立多次罪刑，被告公司先後二次以此方式逃漏稅捐罪，即應分論併罰，被告於
    民國七十六年間因竊盜、偽造文書、妨害自由等案，經法院判處有期徒刑一年、
    三月、五月，於七十七年四月二十二日執行完畢，有本院被告全國前案紀錄表可
    按，於五年內再犯本件有期徒刑以上之罪，應依犯之規定加重其刑。
四、按行為後法律有變更者，適用裁判時之法律，但裁判前之法律有利於行為人者，
    適用最有利於行為人之法律，刑法第二條第一項定有明文。查刑法第四十一條業
    已修正為：「犯最重本刑為五年以下有期徒刑之罪，而受六個月以下有期徒刑或
    拘役之宣告，因身體、教育、職業、家庭之關係或其他正當事由，執行顯有困難
    者，得以一元以上三元以下折算一日，易科罰金，但確因不執行所宣告之刑，難
    收矯治之效，或難以維持法秩序者，不在此限。」，並於九十年一月十日經總統
    公布，同年月十二日起施行，是被告甲○○犯後法律已有變更，惟適用新舊法比
    較結果，新法較有利於被告，依刑法第二條第一項前段之規定，應適用新法處罰
    。查現行之罰金罰鍰提高標準條例係於民國八十二年二月五日修正公布施行，其
    修正前（下稱舊條例）第二條第一項規定「依刑法第四十一條易科罰金或第四十
    二條第二項易服勞役者，均就其原定數額提高為十倍折算一日，法律所定罰金數
    額未依本條例提高倍數，或其處罰法條無罰金刑之規定者，亦同。」而修正後之
    現行條例（下稱新條例）第二條規定：「依刑法第四十一條易科罰金或第四十二
    條第二項易服勞役者，均就其原定數額提高為一百倍折算一日，法律所定罰金數
    額未依本條例提高倍數，或其處罰法條無罰金刑之規定者，亦同。」因之，就易
    科罰金之折算標準而言，以舊條例所定就原定數額提高為十倍折算一日較有利於
    行為人。經比較後，自應適用條正前之舊條例。
五、公訴意旨復以：
  (一)被告甲○○於七十八年間為虛增榮泉公司之營業成本以逃漏該公司稅捐，陸續向
    虛設之易非企業有限公司及準準企業有限公司，七十九年間向虛設行號之「邱氏
    裝潢行」、「福友企業社」及擅自歇業、申請註銷之「仟仲電器行」、「任祥行
    」、「陽和股份有限公司」、「星聖股份有限公司」、「冠宏電器行」等取得不
    實之發票（發票日期、金額、票號及開立發票商號詳如附表一、二），持為榮泉
    公司進項憑證，並持向稅捐稽徵機關為申報，藉此逃漏稅捐，因認被告尚有犯稅
    捐稽徵法第四十七條、第四十一條逃漏稅捐罪嫌云云，按稅捐稽徵法第四十一條
    之逃漏稅捐罪，係結果犯，故無處罰未遂犯之規定，必納稅義務人使用欺罔手段
    為逃漏稅捐之方法，並因而造成逃漏稅之結果，始屬相當。經訊之被告丁榮泉堅
    不承有此部分犯行，辯稱伊公司於七十九年間確有與如附表一、二所示之公司進
    貨，且均無欠稅，遑論逃稅云云。
  (二)按犯罪事實，應依證據認定之，無證據不得推定其犯罪事實，刑事訴訟法第一百
    五十四條定有明文。又事實之認定，應憑證據，如未能發現相當證據，或證據不
    足以證明，自不能以推測或擬制之方法，以為裁判基礎，最高法院四十年台上字
    第八六號著有判例。再認定犯罪事實所憑之證據，雖不以直接證據為限，間接證
    據亦包括在內，然而無論直接或間接證據，其為訴訟上之證明須於通常一般人均
    不致有所懷疑，而得確信其為真實之程度，始得據為有罪之認定，倘其證明尚未
    達此一程度，而有合理之懷疑存在時，事實審法院復已就其心證上理由予以闡述
    ，敘明其如何無從為有罪之確信，因而為無罪之判決，尚不得任意指為違法，最
    高法院七十六年度台上字第四九八號亦著有判例。
  (三)經查：
   1. 七十八年榮泉興公司與易非企業有限公司及準準企業有限公司交易部分，前經
      本院向財政部台北市國稅局欲查明該公司七十八年度逃漏之稅額，據覆該公司
      七十八年度申報書已銷燬，無法計算其逃漏金額，有該局八十八年十二月二十
      四日財北國稅審三字第八八０五二二七四號函附本院前審卷（見八十七年上訴
      字第二四○七號卷第二七三頁）可佐，是此部分，並不能證明該公司有逃漏稅
      情事。
   2. 被告之公司確有與如附表一所示「邱氏裝潢行」、「福友企業社」交易之情事
      ，有被告提出之「邱氏裝潢行」、「福友企業社」送貨憑單，及榮泉公司簽發
      七十九年十二月二十日到期，面額四十萬元，受款人「邱氏裝潢行」、發票人
      彰化商業銀行晴光分行之支票乙紙暨「福友企業社」在彰化商業銀行支票存根
      上簽收之證明，雖「邱氏裝潢行」及「福友企業社」前於八十一年四月二十一
      日經稅捐機關查緝時，即已自公司設立登記之營業處所遷移，有查緝資料附卷
      可佐，衡之常情，果被告並無與之買賣，豈會有「邱氏裝潢行」及「福友企業
      社」有送貨至榮泉公司單據存在，且有被告用以支付款項之支票及在支票簽收
      簿簽收之理。至被告所稱係以簽發前揭支票給付貨款，雖原審及本院先後向彰
      化商業銀行晴光分行函詢前揭支票之交易往來資料，經函覆稱前揭支票因時日
      已久，已送倉庫，無從查明何人提示等語，並非認無該等支票之交易往來情事
      ，嗣經本院再向該銀行查詢榮泉公司在該銀行自七十九年七月一日起至八十年
      十二月三十一日止之支票帳戶交易往來資料，據函覆稱略以已逾帳冊保存期限
      十年，無法查詢回復等情，有彰化商業銀行晴光分行八十七年四月二十四日函
      、九十一年八月十六日以彰晴光字第三一六號函附卷（見原審卷第二一○頁、
      本院卷）可稽，亦不能證明榮泉公司確無以該支票與「邱氏裝潢行」及「福友
      企業社」為交易往來之情至明，自難僅因已逾時過久，銀行無法查證該付款支
      票付款情形，遽為被告並無與「邱氏裝潢行」及「福友企業社」交易情事之認
      定。
   3. 榮泉公司向如附表二所示「仟仲電器行」、「任祥行」、「陽和股份有限公司
      」、「星聖股份有限公司」、「冠宏電器行」取得統一發票之情，有被告提出
      之營利事業暨扣繳單位資料查詢紀錄在卷（見原審卷第五十九頁至第六十一頁
      ）足憑，又查上開公司行號係依序於八十年三月一日、八十一年四月二十四日
      、八十年四月三十日、八十五年三月一日、八十一年八月十九日歇業或核准註
      銷等情，已如上述，而榮泉公司向上開公司行號取得統一發票之期間，則依序
      為七十九年八月、同年十二月、同年四、五月、同年十二月、同年五月、同年
      十一月、十二月間，亦有專案申請調檔統一發票查核清單在卷為憑，即榮泉公
      司取得該等公司之統一發票期間，係在前開公司、行號尚未歇業或經核准註銷
      之前，且榮泉公司並無任何違欠稅捐紀錄，亦有台北市稅捐稽徵處八十五年十
      二月五日函附本院卷足憑，所辯榮泉公司所取得上開發票應屬事實，尚非虛妄
      。此外復查無其他積極證據，足以證明榮泉公司所取得上開統一發票為不實，
      自不能以該等公司因嗣後歇業或註銷，遽憑以認為榮泉公司取得統一發票即
      係並無實際交易之證據。
六、惟上開被訴七十八年取得易非企業有限公司及準準企業有限公司統一發票部分（
    即1.所述部分），係於七十九年五月間申報營利事業所得稅，與上開七十九年、
    八十年取得之不實統一發票發，為不同年度申報，因被告係法人榮泉公司違反稅
    捐稽徵法第四十一條逃漏營利事業所得稅之代罰性質，法人無行為能力，無從基
    於概括犯意為之，是該被訴逃漏七十八年度營利事業所得稅部分，並不能證明該
    公司有逃漏稅情事，自無罪刑可供轉嫁，與有罪之逃漏七十九年度、八十年度營
    利事業所得稅部分，無連續犯之適用，自應為無罪之諭知。至被訴各該如附表一
    、二所示於七十九年取得之統一發票，因係於八十年五月間執為申報榮泉公司七
    十九年度營利事業所得稅，該無罪部分與取得虛設行號冠友實業有限公司統一發
    票執以申報為有罪部分係為同一年度，應係被訴該年度之部分逃漏營利事業所得
    稅減縮，故此部分不另為無罪之諭知，附此敘明。
七、原審據以論罪科刑固非無見，惟(一)前開逃漏稅捐罪部分，因被告既屬代罰性質，
    自無連續犯之適用，原判決仍依連續犯論處，尚有未合。(二)又被告以榮泉公司於
    七十九年八月收受「冠友實業有限公司」統一發票，係在七十九年十月三十一日
    以前，惟係於八十年五月間持以申報七十九年度營利事業所得稅而逃漏稅捐，無
    中華民國八十年罪犯減刑條例之適用，原審未予敘明，容有未合。(三)又取得他人
    開立不實發票作為進項憑證，虛增營業成本，降低營利所得，目的在逃漏營利事
    業所得稅，原判決認係逃漏營業稅，亦有誤會。（四）原審未及審酌刑法第四十
    一條修正後之比較適用，亦有未合，被告上訴意旨否認逃漏稅捐部分之犯罪並指
    摘原判決不當，雖無理由，但原判決既有前揭可議之處，仍應將原判決撤銷改判
    。爰審酌被告犯罪動機、目的、手段、所生危害及犯後態度等一切情狀，量處如
    主文所示之刑並定其應執行之刑，及諭知易科罰金之折算標準。
據上論斷，應依刑事訴訟法第三百六十九條第一項前段、第三百六十四條、第二百九
十九條第一項前段、第三百零一條第一項，稅捐稽徵法第四十七條第一款、第四十一
條，刑法第十一條前段、第二條第一項、第五十五條、第四十七條，第四十一條、第
五十一條第五款，罰金罰鍰提高標準條例第二條判決如主文。
本案經檢察官陳維練到庭執行職務。
中      華      民      國     九十一   年      十二    月      十二    日
                              台灣高等法院刑事第一庭
                                  審判長法  官  李  相  助
                                        法  官  黃  聰  明
                                        法  官  魏  新  國
右正本證明與原本無異。
如不服本判決應於收受送達後十日內向本院提出上訴書狀，其未敘述上訴之理由者並
得於提起上訴後十日內向本院補提理由書（均須按他造當事人之人數附繕本）。
                                        書記官  賴  淑  真
中      華      民      國    九十一    年     十二     月     十六     日
附錄本案論罪科刑法條：
稅捐稽徵法第四十一條
納稅義務人以詐術或其他不正當方法逃漏稅捐者，處五年以下有期徒刑、拘役或科或
併科新台幣六萬元以下罰金。
稅捐稽徵法第四十七條：
本法關於納稅義務人、扣繳義務人及代徵人應處徒刑之規定，於左列之人適用之：
一  公司法規定之公司負責人。
二  民法或其他法律規定對外代表法人之董事或理事。
三  商業登記法規定之商業負責人。
四  其他非法人團體之代表人或管理人。
附表一：
榮泉興業有限公司被訴取得不實發票暨虛報進項稅額統計表
 ┌────┬────┬─────────┬──────┬──────┐
 │日  期  │ 金  額 │ 開立發票商號     │ 發票號碼   │備（統編）註│
 │        │        │                  │            │ 虛設行號   │
 ├────┼────┼─────────┼──────┼──────┤
 │11.05  │260,000 │  邱氏裝潢行      │Fj00000000  │  00000000  │
 ├────┼────┼─────────┼──────┼──────┤
 │11.10  │260,000 │  邱氏裝潢行      │Fj00000000  │  00000000  │
 ├────┼────┼─────────┼──────┼──────┤
 │10.15  │200,000 │  福友企業社      │jk00000000  │  00000000  │
 ├────┼────┼─────────┼──────┼──────┤
 │10.20  │220,000 │  福友企業社      │jk00000000  │  00000000  │
 └────┴────┴─────────┴──────┴──────┘
附表二：
榮泉興業有限公司被訴取得不實發票暨虛報進項稅額統計表
┌────┬────┬──────────┬──────┬──────┐
│日  期  │ 金  額 │ 開立發票商號       │ 發票號碼   │備（統編）註│
│        │        │                    │            │ 虛設行號   │
├────┼────┼──────────┼──────┼──────┤
│79.08.20│301,500 │ 冠友實業有限公司   │ JD00000000 │   00000000 │
├────┼────┼──────────┼──────┼──────┤
│79.12.25│671,950 │ 仟仲電器行         │ JR00000000 │   00000000 │
├────┼────┼──────────┼──────┼──────┤
│79.12.25│327,000 │ 仟仲電器行         │ JR00000000 │   00000000 │
├────┼────┼──────────┼──────┼──────┤
│79.12.25│ 50,160 │ 仟仲電器行         │ JR00000000 │   00000000 │
├────┼────┼──────────┼──────┼──────┤
│79.12.25│262,200 │ 仟仲電器行         │ JR00000000 │   00000000 │
├────┼────┼──────────┼──────┼──────┤
│79.04.30│580,000 │ 任祥行             │ HK00000000 │   00000000 │
├────┼────┼──────────┼──────┼──────┤
│79.05.03│347,000 │ 任祥行             │ HN00000000 │   00000000 │
├────┼────┼──────────┼──────┼──────┤
│79.05.  │173,333 │ 任祥行             │ HN00000000 │   00000000 │
├────┼────┼──────────┼──────┼──────┤
│79.06.21│555,000 │ 任祥行             │ HR00000000 │   00000000 │
├────┼────┼──────────┼──────┼──────┤
│79.12.  │525,640 │ 陽和股份有限公司   │ JR00000000 │   00000000 │
├────┼────┼──────────┼──────┼──────┤
│79.05.30│ 85,000 │ 星聖股份有限公司   │ HN00000000 │   00000000 │
├────┼────┼──────────┼──────┼──────┤
│79.11.15│264,200 │ 冠宏電器行         │ JN00000000 │   00000000 │
├────┼────┼──────────┼──────┼──────┤
│79.12.04│437,200 │ 冠宏電器行         │ JR00000000 │   00000000 │
├────┼────┼──────────┼──────┼──────┤
│79.12.21│288,000 │ 冠宏電器行         │ JR00000000 │   00000000 │
└────┴────┴──────────┴──────┴──────┘
